ACORDAO-COMPLETO-2400459

ACÓRDÃO 3578/2020 ATA 9/2020 - SEGUNDA CÂMARA

VISTOS, relatados e discutidos os atos de reversão de pensões especiais de ex-combatentes emitidos pelo Comando da Aeronáutica em favor das beneficiárias indicadas acima.
ACORDAM os ministros do Tribunal de Contas da União, reunidos em sessão da 2ª Câmara, ante as razões expostas pela relatora, e com fundamento nos artigos 71, incisos III e IX, da Constituição Federal de 1988, 1º, inciso V, 39, inciso II, e 45 da Lei 8.443/1992, 1º, inciso VIII, 157, 259, inciso II, 260, § 1º, e 262 do Regimento Interno, 8º da Resolução TCU 206/2007 e 19 da Instrução Normativa TCU 78/2018, bem como na Súmula TCU 106, em:
9.1. excluir o ato de número 39394/2017 do sistema e-Pessoal, por ter sido cadastrado em duplicidade em relação ao de número 32545/2017;
9.2. considerar legais os atos de reversão de pensões especiais de ex-combatentes emitidos em favor de Myrian Ferraz Costa (61907/2018) e Maria Olga Rodriguez Teixeira (84639/2018) ;
9.3. considerar ilegais os atos de reversão de pensões especiais de ex-combatentes emitidos em favor de Maria Terezinha Baytack Beltrão de Castro e Rosani Baytack Alves Ribeiro Fernandes (32545/2017) , Eliane Nester, Elizabeth Nester e Wilma Regina Nester (96635/2018) , Jussara Maria Bonifácio da Silva (63810/2019) e Neide Terezinha Ceccon Friedrich (70170/2019) e negar-lhes registro;
9.4. dispensar a reposição das importâncias indevidamente recebidas de boa-fé pelas beneficiárias dos atos considerados ilegais até a data da notificação desta deliberação à unidade jurisdicionada;
9.5. determinar à Diretoria de Administração de Pessoal do Comando da Aeronáutica que:
9.5.1. no prazo de 15 (quinze) dias, a contar da ciência desta deliberação, cesse os pagamentos decorrentes dos atos impugnados, sob pena de ressarcimento das quantias pagas indevidamente e responsabilização solidária da autoridade competente;
9.5.2. comunique às interessadas relacionadas no subitem 9.3 acima a deliberação deste Tribunal e as alerte de que o efeito suspensivo proveniente de eventual interposição de recursos no TCU não as eximirá da devolução dos valores indevidamente recebidos após a notificação, em caso de não provimento dos apelos;
9.5.3. no prazo de 30 (trinta) dias, a partir da ciência deste acórdão:
9.5.3.1. encaminhe a este Tribunal, por cópia, comprovantes das datas em que as interessadas indicadas no subitem 9.3 acima tiverem conhecimento desta deliberação; e
9.5.3.2. na hipótese de tais interessadas optarem pelas pensões ora em exame, deixando de perceber qualquer outro benefício previdenciário, no prazo de 30  (trinta) dias, a contar da ciência deste acórdão, emita novos atos, em que sejam suprimidas as irregularidades verificadas, e os submeta ao TCU para nova apreciação.
9.6. esclarecer à Diretoria de Administração de Pessoal do Comando da Aeronáutica que, mesmo não sendo efetuada a opção a que se refere o subitem anterior:
9.6.1. a pensão especial objeto do ato número 32545/2017 poderá prosperar em favor de Rosani Baytack Alves Ribeiro Fernandes, caso reste demonstrada a cessação dos seus vínculos com o Estado do Rio de Janeiro e com o Município do Rio de Janeiro e, em consequência, seja comprovado o preenchimento dos requisitos específicos do art. 30 da Lei 4.242/1963;
9.6.2. a concessão objeto do ato número 96635/2018 poderá prosperar em benefício de Elizabeth Nester, caso reste comprovado o preenchimento dos requisitos específicos do art. 30 da Lei 4.242/1963.
9.7. determinar à Secretaria de Fiscalização de Pessoal desta Corte que:
9.7.1. efetue as diligências necessárias à Diretoria de Administração de Pessoal do Comando da Aeronáutica a fim de obter documentos que demonstrem o encerramento dos vínculos de Rosely Vieira (uma das beneficiárias da pensão especial de ex-combatente instituída por Otávio Vieira - ato número 6367/2018) com o Município de Florianópolis e com o Município de Biguaçu, de forma a comprovar que tal beneficiária preenche os requisitos específicos do art. 30 da Lei 4.242/1963;
9.7.2. adote as medidas pertinentes para que seja efetuada a análise conjunta dos seguintes atos:
9.7.2.1. autuados no e-Pessoal sob os números 20457/2018 e 20530/2018 e no Sisac sob o número 20764103-05-2015-000002-6;
9.7.2.2. autuados no e-Pessoal sob o número 82472/2018 e no Sisac sob os números 10714944-06-2009-001022-1 e 10714952-05-2015-000386-5;
9.7.2.3. junte cópia deste acórdão, bem como do relatório e do voto que o fundamentaram, ao TC Processo 017.579/2012-0, de relatoria do ministro Vital do Rêgo, para subsidiar o seu exame.

Atos de reversão de pensões especiais de ex-combatente enviados ao TCU para fins de apreciação.

Segunda Câmara

Comando da Aeronáutica.

3. Interessadas: Eliane Nester (CPF XXX.525.499-XX), Elizabeth Nester (CPF XXX.107.339-XX), Jussara Maria Bonifácio da Silva (CPF XXX.962.137-XX), Lucineia Aparecida Santos (CPF XXX.904.216-XX), Maria Olga Rodriguez Teixeira (CPF XXX.759.670-XX), Maria Terezinha Baytack Beltrão de Castro (CPF XXX.449.697-XX), Myrian Ferraz Costa (CPF XXX.422.068-XX), Neide Terezinha Ceccon Friedrich (CPF XXX.948.479-XX), Rosani Baytack Alves Ribeiro Fernandes (CPF XXX.516.307-XX), Rosely Vieira (CPF XXX.808.519-XX), Sílvia dos Passos Pinheiro (CPF XXX.544.359-XX), Telmelita Vieira Kruger (CPF XXX.257.609-XX) e Wilma Regina Nester (CPF XXX.386.439-XX).

13.1. Ministros presentes: Augusto Nardes (na Presidência), Aroldo Cedraz, Raimundo Carreiro e Ana Arraes (Relatora).
13.2. Ministros-Substitutos presentes: Marcos Bemquerer Costa e André Luís de Carvalho.

ACORDAO-COMPLETO-2517170

Acórdão de Relação 18168/2021 - Segunda Câmara

Acórdão de Relação

ACORDAO-COMPLETO-2499891

Acórdão de Relação 11352/2021 - Segunda Câmara

ACORDAO-COMPLETO-2466281

Acórdão 8383/2021 - Segunda Câmara

ACORDAO-COMPLETO-2527034

Acórdão de Relação 718/2022 - Segunda Câmara

ACORDAO-COMPLETO-2412127

Acórdão de Relação 5860/2020 - Segunda Câmara

JUSSARA MARIA BONIFACIO DA SILVA

ANA ARRAES

Este processo cuida de atos de reversão de pensões especiais de ex-combatentes emitidos pelo Comando da Aeronáutica em favor das beneficiárias indicadas acima. 
2.	A Secretaria de Fiscalização de Pessoal - Sefip manifestou-se pela legalidade e registro de todos os atos (peças 13/4) .
4.	O Ministério Público junto ao TCU - MPTCU divergiu parcialmente dessa proposta, nos seguintes termos (peça 16) :
" (...) 
3.	Os atos de peças 2 e 3 tratam da reversão da pensão especial instituída por Jhon Baytack Alves Ribeiro, falecido em 27/6/1977, em benefício das filhas Maria Terezinha Baytack Beltrão de Castro e Rosani Baytack Alves Ribeiro Fernandes.
3.1	Como os dois atos tratam de reversão de pensão instituída pelo mesmo ex-combatente às mesmas beneficiárias, o ato de peça 3 pode ser excluído por duplicidade, consoante Acórdão 2100/2010-TCU-Plenário.
3.2	Quanto ao ato de peça 2, observa-se que, na data do óbito do instituidor, 27/6/1977, estava em vigência o art. 30 da Lei 4.242/1963 (revogado pela Lei 8.059/1990) , que assim dispunha (...) :
Art 30. É concedida aos ex-combatentes da Segunda Guerra Mundial, da FEB, da FAB e da Marinha, que participaram ativamente das operações de guerra e se encontram incapacitados, sem poder prover os próprios meios de subsistência e não percebem qualquer importância dos cofres públicos, bem como a seus herdeiros, pensão igual à estipulada no art. 26 da Lei n.º 3.765, de 4 de maio de 1960.
3.3	Como se vê, o art. 30 da Lei 4.242/1963 veda o pagamento concomitante da pensão de ex-combatente com qualquer importância percebida dos cofres públicos e requer do beneficiário a condição de ser incapaz de prover os próprios meios de subsistência.
3.4	É nesse sentido a manifestação do Ministro Walton Alencar Rodrigues no voto condutor do Acórdão 1756/2018-TCU-Primeira Câmara (...) :
Identificou-se, a partir de consulta à base de 2016 da Relação Anual de Informações Sociais (Rais) , que Eva Cristina Dias Leitão, além da pensão especial de ex-combatente, recebe vencimentos como servidora pública estadual e pensão do INSS.
O art. 30 da Lei 4.242/1963 veda expressamente a acumulação da pensão de ex-combatente com outra importância percebida dos cofres públicos. Nesse sentido a jurisprudência deste Tribunal (por exemplo, Decisão 280/2001-1ª Câmara) .
3.5	Esse também é o entendimento do Superior Tribunal de Justiça (STJ) , conforme ilustra a ementa da seguinte deliberação publicada no DJe de 24/11/2015 (...) :
ADMINISTRATIVO. PENSÃO ESPECIAL DE EX-COMBATENTE. LEI DE REGÊNCIA. DATA DO ÓBITO DO INSTITUIDOR. ART. 30 DA LEI N. 4.262/63. FILHA MAIOR. BENEFÍCIO DE NATUREZA ASSISTENCIAL. REQUISITOS ESPECÍFICOS. COMPROVAÇÃO. NÃO OCORRÊNCIA.
1. Trata-se, na origem, de Ação Ordinária contra a União objetivando a concessão de pensão especial de ex-combatente, por reversão do benefício inicialmente concedida à sua genitora.
2. Na hipótese dos autos, o falecimento do ex-combatente ocorreu na vigência das Leis 4.242/1963 e 3.765/1960.
3. Nos termos do art. 30 da Lei 4.242/1963, são requisitos para o pagamento da pensão especial de ex-combatente: 1) ser o ex-militar integrante da FEB, da FAB ou da Marinha; 2) ter efetivamente participado de operações de guerra; 3) encontrar-se o ex-militar, ou seus dependentes, incapacitados, sem poder prover os próprios meios de subsistência;e 4) não perceber nenhuma importância dos cofres públicos. Tais requisitos estendem-se também aos dependentes, que devem provar o seu preenchimento. Precedentes.
4. Incontroverso, nos autos, que a ora agravante percebe dos cofres públicos benefício previdenciário de aposentadoria e pensão decorrente do falecimento de seu marido (ex-servidor público) . Logo, não preenche um dos requisitos específicos do art. 30 da Lei 4.242/1963, qual seja, ser 'incapacitados, sem poder prover os próprios meios de subsistência' e não receber 'qualquer importância dos cofres públicos'. Agravo regimental improvido. (AgRg no AgRg no REsp 1555454/SP, Ministro Relator HUMBERTO MARTINS, SEGUNDA TURMA, Julgamento: 17/11/2015) .
3.6	Consulta realizada em sistemas externos disponibilizados ao TCU revela que a Sra. Maria Terezinha Baytack Beltrão Castro percebe, além da pensão especial de ex-combatente, aposentadoria por tempo de contribuição paga pelo Instituto Nacional do Seguro Social (INSS) , desde 16/4/2016 (Benefício: 1760905396) ; e a Sra. Rosani Baytack Alves Ribeiro Fernandes consta com vínculo de professora do Estado do Rio de Janeiro e da Prefeitura da cidade do Rio de Janeiro. 
3.7	Em razão do exposto, este representante do Ministério Público de Contas da União opina pela ilegalidade e negativa de registro do ato de peça 2, tendo em vista a comprovação de que a beneficiária Maria Terezinha Baytack Beltrão Castro percebe outro benefício dos cofres públicos, em desacordo com o que estava previsto no art. 30 da Lei 4.242/1963, vigente na data do óbito do instituidor, e com a jurisprudência do STJ e a deste Tribunal. Sugere, também, alertar a unidade jurisdicionada de que a concessão em benefício da Sra Rosani Baytack Alves Ribeiro Fernandes poderá prosperar, caso os vínculos com o Estado do Rio de Janeiro e com a prefeitura da mesma cidade já tenham cessado, restando comprovado o preenchimento dos requisitos específicos do citado art. 30 da Lei 4.242/1963.
3.8	Como o ato foi enviado ao TCU em 9/9/2019 é desnecessária a prévia oitiva das interessadas, nos termos do Acórdão 587/2011-TCU-Plenário.
II
4.	O ato de peça 4 trata da reversão da pensão especial instituída por Otávio Vieira, falecido em 28/5/1971, em benefício das filhas Rosely Vieira e Telmelita Vieira Kruger.
4.1	Consulta realizada em sistemas externos disponibilizados ao TCU revela que a Sra. Rosely Vieira possui vínculo com o Município de Florianópolis e com o Município de Biguaçu. Considerando que não foram identificados outros benefícios pagos à outra beneficiária, Sra. Telmelita Vieira Kruger, e tendo em conta o exposto no item 3 deste parecer, opinamos pelo destaque do ato para processo apartado, para a realização de diligência ao Comando da Aeronáutica, a fim de obter documentos que demonstrem o encerramento dos citados vínculos da Sra. Rosely Vieira, restando comprovado que a beneficiária preenche os requisitos específicos do citado art. 30 da Lei 4.242/1963.
III
5.	O ato de peça 9 trata da reversão da pensão especial instituída por Raphael Nester, falecido em 21/6/1969, em benefício das filhas Eliane Nester, Elizabeth Nester e Wilma Regina Nester.
5.1	Consulta realizada em sistemas externos disponibilizados ao TCU revela que a Sra. Eliane Nester percebe, além da pensão especial de ex-combatente, aposentadoria por tempo de contribuição paga pelo Instituto Nacional do Seguro Social (INSS) , desde 29/5/1998, (Benefício: 1096056698) .
5.2	Em razão disso, e considerando também o exposto no item 3 deste parecer, opinamos pela ilegalidade e negativa de registro do ato de peça 9, tendo em vista a comprovação de que a beneficiária Eliane Nester percebe outro benefício dos cofres públicos, em desacordo com o que estava previsto no art. 30 da Lei 4.242/1963, vigente na data do óbito do instituidor, e com a jurisprudência do STJ e a deste Tribunal. Sugerimos, ademais, alertar a unidade jurisdicionada de que a concessão em benefício das Sras. Elizabeth Nester e Wilma Regina Nester poderá prosperar, caso reste comprovado o preenchimento dos requisitos específicos do art. 30 da Lei 4.242/1963.
5.3	Como o ato foi enviado ao TCU em 18/2/2019 é desnecessária a prévia oitiva das interessadas, nos termos do Acórdão 587/2011-TCU-Plenário.
IV
6.	O ato de peça 10 trata da reversão da pensão especial instituída por Ernesto de Souza Bonifácio, falecido em 27/11/1972, em benefício da filha Jussara Maria Bonifácio da Silva.
6.1	Consulta realizada em sistemas externos disponibilizados ao TCU revela que a Sra. Jussara Maria Bonifácio da Silva percebe, além da pensão especial de ex-combatente, aposentadoria por idade paga pelo Instituto Nacional do Seguro Social (INSS) , desde 1/9/2010, (Benefício: 1530312962) .
6.2	Assim, e considerando o exposto no item 3 deste parecer, opinamos pela ilegalidade e negativa de registro do ato de peça 10, tendo em vista a comprovação de que a beneficiária do ato percebe outro benefício dos cofres públicos, em desacordo com o que estava previsto no art. 30 da Lei 4.242/1963, vigente na data do óbito do instituidor, e com a jurisprudência do STJ e a do TCU.
6.3	Como o ato foi enviado ao TCU em 18/7/2019 é desnecessária a prévia oitiva da interessada, nos termos do Acórdão 587/2011-TCU-Plenário.
V
7.	O ato de peça 11 trata da reversão da pensão especial instituída por Osmar Leccon, falecido em 8/4/1980, em benefício da filha Neide Terezinha Ceccon Friedrich.
7.1	Observa-se que a Neide Terezinha é servidora aposentada do Núcleo Estadual do Ministério da Saúde no Estado do Paraná, consoante se vê no formulário Sisac acostado à peça 15. Desse modo, e considerando o exposto no item 3 deste parecer, opinamos pela ilegalidade e negativa de registro do ato de peça 11, tendo em vista a comprovação de que a beneficiária do ato percebe outro benefício dos cofres públicos, em desacordo com o que estava previsto no art. 30 da Lei 4.242/1963, vigente na data do óbito do instituidor, e com a jurisprudência do STJ e a do TCU.
7.2	Como o ato foi enviado ao TCU em 29/7/2019 é desnecessária a prévia oitiva da interessada, nos termos do Acórdão 587/2011-TCU-Plenário.
VI
8. 	Por fim, quanto aos demais atos, acolhemos a proposta apresentada pela Unidade Técnica de legalidade e registro." (destaques efetuados no parecer) 
	É o relatório.

não há.

Procurador Rodrigo Medeiros de Lima.

REVERSÕES DE PENSÕES ESPECIAIS DE EX-COMBATENTES. AUSÊNCIA DE IRREGULARIDADES EM DOIS ATOS. LEGALIDADE. PERCEPÇÃO DE RENDIMENTOS DOS COFRES PÚBLICOS POR BENEFICIÁRIAS DE QUATRO ATOS CUJOS INSTITUIDORES FALECERAM NA VIGÊNCIA DO ART. 30 DA LEI 4.242/1963. ILEGALIDADE. EXCLUSÃO DE UM ATO POR DUPLICIDADE. DILIGÊNCIAS QUANTO AOS DEMAIS. A pensão especial de que trata o art. 30 da Lei 4.242/1963 concedida a ex-combatente ou a seus dependentes não é acumulável com benefícios previdenciários ou com qualquer importância percebida dos cofres públicos e requer do beneficiário a condição de ser incapaz de prover os próprios meios de subsistência.

PENSÃO ESPECIAL DE EX-COMBATENTE (PEEC)

Secretaria de Fiscalização de Pessoal - Sefip.

Trata-se de dez atos de reversão de pensões especiais de ex-combatentes concedidas pelo Comando da Aeronáutica.
2.	Os pareceres da Secretaria de Fiscalização de Pessoal - Sefip e do Ministério Público junto ao TCU - MPTCU foram pela legalidade e registro das concessões em favor de Lucineia Aparecida Santos (peça 5) , Myrian Ferraz Costa (peça 6) , Sílvia dos Passos Pinheiro (peça 7) e Maria Olga Rodriguez Teixeira (peça 8) .
3.	Relativamente aos demais atos, embora a unidade técnica tenha opinado pela legalidade, o MPTCU sugeriu:
	a) a exclusão do ato de peça 3, por duplicidade quanto ao de peça 2;
	b) o destaque do ato à peça 4, pois, conforme consultas efetuadas em sistemas externos disponibilizados ao TCU, uma das beneficiárias (Rosely Vieira) possuiria vínculo com o Município de Florianópolis e com o Município de Biguaçu e haveria necessidade de avaliar se os requisitos específicos do art. 30 da Lei 4.242/1963 foram atendidos;
	c) a ilegalidade dos atos às peças 2, 9, 10 e 11, tendo em vista que as beneficiárias perceberiam outros proventos dos cofres públicos, o que afrontaria as disposições do citado artigo.
4.	Com as vênias por divergir da unidade técnica, entendo que devem prevalecer as propostas do MPTCU para os atos a que se refere o item anterior. 
5.	A primeira providência encontra amparo em precedente deste Tribunal (Acórdão 2100/2010-TCU-Plenário, da relatoria do ministro Augusto Nardes) .
6.	Quanto às demais proposições, de fato, os atos de reversão relacionam-se com pensões instituídas na vigência do art. 30 da Lei 4.242/1963 (revogado pela Lei 8.059/1990) e o MPTCU coletou evidências de que beneficiárias percebem outras remunerações/benefícios dos cofres públicos, consoante dados sintetizados na tabela a seguir:
	Instituidor
	Data do Óbito
	Beneficiárias/Vínculos 

	Otávio Vieira 
 (peça 4) 
	28/5/1971
	- Rosely Vieira: cargos no Município de Florianópolis e Município de Biguaçu
- Telmelita Vieira Kruger: não consta

	Jhon Baytack Alves Ribeiro
 (peça 2) 
	27/6/1977
	- Maria Terezinha Baytack Beltrão de Castro: aposentadoria paga pelo INSS
- Rosani Baytack Alves Ribeiro Fernandes: cargos no Estado do Rio de Janeiro e no Município do Rio de Janeiro

	Raphael Nester 
 (peça 9) 
	21/6/1969
	- Eliane Nester: aposentadoria paga pelo INSS
- Elizabeth Nester: não consta
- Wilma Regina Nester: não consta*

	Ernesto de Souza Bonifácio 
 (peça 10) 
	27/11/1972
	- Jussara Maria Bonifácio da Silva: aposentadoria paga pelo INSS

	Osmar Leccon
 (peça 11) 
	8/4/1980
	- Neide Terezinha Ceccon Friedrich: aposentadoria paga pelo Núcleo Estadual do Ministério da Saúde no Estado do Paraná (peça 15) 

*falecida em 12/8/2011, de acordo com informações do Sisobi
7.	A jurisprudência deste Tribunal apregoa que as pensões são regidas pela lei vigente na data do óbito do instituidor e que o pagamento da pensão especial com fundamento no art. 30 da Lei 4.242/1963 tem como requisitos, entre outros, encontrar-se o ex-militar, ou seus dependentes, incapacitado para prover os próprios meios de subsistência e não perceber nenhuma importância dos cofres públicos. Os Acórdãos 1.756 e 10.556/2018, da 1ª Câmara (da relatoria do ministro Walton Alencar Rodrigues) , e 3.073 e 7.425/2019, da 2ª Câmara (da relatoria do ministro-substituto Marcos Bemquerer e do ministro Augusto Nardes, respectivamente) , por exemplo, são nesse sentido.
8.	Portanto, conclui-se pela ilegalidade dos atos às peças 2, 9, 10 e 11, com negativa de registro, ante a verificação pelo MPTCU de que ao menos uma beneficiária de cada reversão recebe proventos de aposentadoria do INSS ou da União. 
9.	Entretanto, além dos alertas indicados nos subitens 3.7 e 5.2 do parecer do MPTCU, com as adaptações necessárias decorrentes da constatação de falecimento de Wilma Regina Nester, impõe-se esclarecer à Diretoria de Administração de Pessoal do Comando da Aeronáutica, na linha do precedente contido no referido Acórdão 3073/2019-TCU-Segunda Câmara, que, na hipótese de as interessadas optarem pelas pensões ora em exame, deixando de perceber qualquer outro benefício previdenciário, deverão ser emitidos novos atos de concessão e submetidos a este Tribunal, na forma estabelecida na Instrução Normativa/TCU 78/2018.
10.	Registre-se que não é preciso adotar medidas para oitiva das interessadas nos termos do Acórdão 587/2011-TCU-Plenário (da relatoria do ministro Valmir Campelo) , considerando que os atos foram disponibilizados ao TCU há menos de cinco anos.
11.	Especificamente quanto ao ato à peça 4, diante do grande número de processos sob a responsabilidade da Sefip, em vez de destacar o ato, as providências saneadoras para esclarecer a situação da beneficiária Rosely Vieira podem ser implementadas nestes autos.
12.	Por fim, concorda-se com os pareceres no que diz respeito à legalidade das concessões em favor de Myrian Ferraz Costa (peça 6) e Maria Olga Rodriguez Teixeira (peça 8) . Todavia, são necessários elementos adicionais para se deliberar sobre a legalidade, ou não, dos benefícios em favor de Lucineia Aparecida Santos (peça 5) e Sílvia dos Passos Pinheiro (peça 7) .
13.	Conforme o ato registrado no Sisac 20764103-05-2015-000002-6 (peça 13, p. 7) , Lucineia Aparecida Santos percebe também proventos de pensão civil deixada por Ed Torres Furtado, em face de aposentadoria anterior do instituidor no cargo de Escrivão exercido no Superior Tribunal Militar - STM. Ainda consta no e-Pessoal o ato número 20457/2018, que trata da pensão especial percebida pelo próprio instituidor por força de decisão judicial. Esses atos, de acordo com consulta efetuada em 19/3/2020, aguardam autuação.
14.	Sobre o ponto, é firme o entendimento no sentido de admitir a cumulatividade da pensão especial de ex-combatente prevista no art. 53 do Ato das Disposições Constitucionais Transitórias - ADCT e nos art. 4º e 6º da Lei 8.059/1990 (vigentes quando do falecimento do instituidor) com outro benefício de natureza previdenciária.
15.	Entretanto, é de se ponderar que a mencionada lei, diante da possibilidade de o ex-combatente ser aproveitado no serviço público (art. 53, inciso I, do ADCT) , preconiza o seguinte:
"Art. 4º A pensão é inacumulável com quaisquer rendimentos percebidos dos cofres públicos, exceto os benefícios previdenciários.
§ 1º O ex-combatente, ou dependente legalmente habilitado, que passar a receber importância dos cofres públicos perderá o direito à pensão especial pelo tempo em que permanecer nessa situação, não podendo a sua cota-parte ser transferida a outros dependentes.
§ 2º Fica assegurado ao interessado que perceber outros rendimentos pagos pelos cofres públicos o direito de optar pela pensão ou por esses rendimentos."  (destaquei) 
16.	Assim, por ser possível a ocorrência passada de aproveitamento do ex-combatente no serviço público, com a consequente necessidade de opção pela pensão especial ou pelos rendimentos pagos pelos cofres públicos, é preciso aprofundar o exame do ato em tela, o que deve ser efetuado junto com a análise do ato inicial de concessão de pensão especial (e-Pessoal 20.457/2018) e do ato de pensão civil emitido pelo STM (Sisac 20764103-05-2015-000002-6) . 
17.	Ressalte-se que a apreciação da pensão especial em favor do ex-combatente poderia ser tida como prejudicada pelo exaurimento dos seus efeitos. Contudo, como dito, a análise conjunta é útil para a formação de juízo a respeito da legalidade, ou não, das demais concessões. Para tanto, cabe determinação à Sefip.
18.	Esse desfecho igualmente se aplica à situação da beneficiária Sílvia dos Passos Pinheiro, porque também constam no Sisac as seguintes concessões: o ato inicial da pensão especial concedida ao instituidor Irineu Ramos Pinheiro por meio de sentença judicial (Sisac 10714944-06-2009-001022-1 - não autuado) ; e atos referentes a outras pensões civis percebidas pela beneficiária, uma junto à Diretoria de Administração do Pessoal pelo falecimento de Irineu Ramos Pinheiro (10714952-05-2015-000386-5 - não autuado) e outra junto à Universidade Federal de Santa Catarina pelo falecimento de sua filha, Terezinha de Fátima Pinheiro (10795006-05-2008-000017-1) . 
19.	O último ato foi autuado no TC Processo 017.579/2012-0, da relatoria do ministro Vital do Rêgo, e encontra-se atualmente no MPTCU. Na instrução daqueles autos, foi informado que a habilitação da beneficiária à pensão tem amparo em decisão judicial proferida no âmbito da Justiça Federal da 4ª Região, da qual se extrai que ela ainda possuiria renda própria decorrente de aposentadoria paga pelo Município de Florianópolis (peças 4 e 23 daquele feito) .
20.	Ocorre que, segundo as disposições do art. 225 da Lei 8.112/1990, "ressalvado o direito de opção, é vedada a percepção cumulativa de pensão deixada por mais de um cônjuge ou companheiro ou companheira e de mais de 2 (duas) pensões", mas esse aspecto não foi considerado na instrução proferida naqueles autos.
21.	Desse modo, é pertinente juntar cópia do inteiro teor da deliberação a ser proferida nesta oportunidade àquele processo, bem como determinar à Sefip que proceda à análise conjunta do ato de reversão em tela com os demais atos não autuados (10714944-06-2009-001022-1 e 10714952-05-2015-000386-5) .
	Ante o exposto, voto por que este Colegiado aprove a minuta de acórdão que submeto à sua deliberação.
TCU, Sala das Sessões Ministro Luciano Brandão Alves de Souza, em 6 de abril de 2020.
ANA ARRAES 
Relatora